---
title: "Analiza potovanj iz Slovenije"
author: "Regina Blagotinšek"
output:
  html_document: default
  pdf_document:
    includes:
      in_header: lib/styles.sty
    latex_engine: xelatex
runtime: shiny
---

```{r setup, echo=FALSE, results='hide', message=FALSE, warning=FALSE}
knitr::opts_chunk$set(echo=FALSE, message=FALSE, warning=FALSE)
# Uvoz vseh potrebnih knjižnic
source("lib/libraries.r", encoding="UTF-8")
```

```{r rstudio, results='asis'}
# Izris povezave do RStudia na Binderju
source("lib/rstudio.r", encoding="UTF-8")
```

## Izbira teme
V projektni nalogi sem analizirala potovanja iz Slovenije. Osredotočila sem se na potovanja z letali. Najprej me je zanimalo, koliko potnikov leti z ljubljanskega letališča in kam. Nato sem skušala najti povezavo med cenami letalskih kart in številom potnikov. Ogledala sem si tudi gostoto letališkega potniškega prometa nad ozemlji držav Evropske unije. Na koncu pa sem nekoliko podrobneje analizirala potovanja v Grčijo.


## Obdelava, uvoz in čiščenje podatkov

```{r uvoz}
source("uvoz/uvoz.r", encoding="UTF-8")
```

V drugi fazi projekta sem uvozila sledeče podatkovne tabele:

TABELA 1: Letališki potniški promet glede na odhod letal ter po državah, Ljubljana, Letališče Jožeta Pučnika, mesečno

* oblika CSV

* vrstice: meseci za nekaj let

* stolpci: države

* vir: [Statistični urad](<https://pxweb.stat.si/SiStatData/pxweb/sl/Data/-/2221901S.px>)

TABELA 2: Povprečne cene letalskih kart

* oblika XLSX

* vrstice: leta

* stolpci: povprečne cene realne cene, spremembe glede na prejšnje leto, povprečne cene nominalne cene, spremembe glede na začetno leto (1995)

* vir: [Bureau of Transportation Statistics](<https://www.bts.gov/content/annual-us-domestic-average-itinerary-fare-current-and-constant-dollars>)

TABELA 3: Letalski potniški promet nad ozemljem in teritorialnim morjem držav - milijoni potniških km

* oblika: CSV

* stolpci: evropske države

* vrstice: leta

* vir: [Eurostat](<https://ec.europa.eu/eurostat/databrowser/view/avia_tppa/default/table?lang=en>)

TABELA 4: Površine evropskih držav

* oblika HTML

* vrstice: države

* stolpci: površine držav

* vir: [Wikipedija](<https://en.wikipedia.org/wiki/European_Union>)

## Analiza in vizualizacija podatkov

```{r vizualizacija, results='hide'}
source("vizualizacija/vizualizacija.r", encoding="UTF-8")
```

Prvi graf prikazuje število vseh potnikov na leto, ki so z Brnika odleteli med 2004 in 2021. Opazimo vpliv epidemije koronavirusa v zadnjih dveh letih, saj sta zadnje dva stolpca bistveno nižja od ostalih.
```{r graf1, fig.align='center', out.width = "70%"}
graf1
```
Na spodnjem zemljevidu je prikazano število potnikov, ki so z Brnika odleteli v posamezne države med 2004 in 2021. V sivo obarvane države ni letel nihče, najmanj jih je v modro obarvane, največ pa v rdeče.
```{r zemljevid1, fig.align='center', out.width = "100%"}
zemljevid1
```
Na naslednjem grafu je po številu potnikov razvrščenih 10 držav, kamor je letelo največ potnikov.
```{r graf2, fig.align='center', out.width = "70%"}
graf2
```
Tretji graf prikazuje gostoto letalskega potniškega prometa nad državami. To sem izračunala tako, da sem podatke o milijonih potniških kilometrov nad ozemlji delila s površinami posameznih držav Evropske unije. Rezultati so smiselni, saj je pričakovati gostejši promet nad državami, ki so bolj v sredini kontinenta.
```{r graf3, fig.align='center', out.width = "70%"}
graf3
```
Na četrtem grafu je prikazana primerjava števila potnikov (modro) in povprečne cene letalskih kart (rdeče). Podatki o cenah so za povratne notranje lete v Združenih državah Amerike, saj kakšnih bolj primernih podatkov nisem našla. Vseeno sem želela videti, ali bo med podatki kakšna povezava, vendar je nisem opazila. 
```{r graf5, fig.align='center', out.width = "70%"}
graf5
```

## Napredna analiza podatkov

```{r analiza}
source("analiza/analiza.r", encoding="UTF-8")
```
Med obdelavo podatkov sem opazila, da je za nekatere države opazna sezonskost. Primer je Grčija. V tem delu projektne naloge sem podatke po mesecih pretvorila v časovno vrsto, saj to odpre veliko možnosti za analizo in napovedovanje. Spodaj je na petem grafu prikazano število potnikov skozi vsa leta med 2004 in 2019. Vsako leto se pojavi zelo visoka špica nekje sredi leta.
```{r graf9, fig.align='center', out.width = "70%"}
graf9
```
Vidimo, da je prisotna sezonskost. To se zelo dobro vidi na šestem grafu.
```{r graf10, fig.align='center', out.width = "70%"}
graf10
```

Za odhode potnikov v Grčijo sem imela podatke do sredine leta 2022, vendar je imela zadnje tri leta epidemija koronavirusa zelo velik vpliv na število potnikov. Odločila sem se, da bom iz podatkov do leta 2019 ocenila, koliko potnikov bi po mesecih odhajalo v Grčijo do konca leta 2023, če ne bi bilo epidemije koronavirusa. Najprej sem poiskala najprimernejši model za podatke. To je bil ARIMA model. Nato pa sem napovedala podatke za naslednjih 48 mesecev, torej do konca leta 2023. Rezultati so na sedmem grafu, spodaj.
```{r graf12, fig.align='center', out.width = "70%"}
graf12
```

## Zaključek

Tekom projektne naloge sem izvedela veliko novih informacij o letalskem potniškem prometu iz Slovenije. Ideja za nadaljno analizo bi bila na primer izbrati podatke o končnih destinacijah potnikov, ki odletijo z Brnika, saj je to manjše letališče in v veliko primerih potniki letijo do kakšnega večjega letališča in od tam do končne destinacije. Tako bi lahko zares analizirali, kam potujejo potniki z ljubljanskega letališča.
